臺灣臺南地方法院民事判決
                                       107年度建字第64號
原      告  德恩工程有限公司


法定代理人  鍾賢錦  
訴訟代理人  李季錦律師
被      告  陳信宏  

訴訟代理人  郁旭華律師
上列當事人間請求給付工程款事件，經本院於民國109年10月20
日言詞辯論終結，判決如下：
    主    文
被告應給付原告新臺幣參拾玖萬玖仟玖佰參拾參元，及自民國一
百零七年十二月二十六日起至清償日止，按週年利率百分之五計
算之利息。
原告其餘之訴駁回。
訴訟費用由被告負擔百分之二十八，餘由原告負擔。
本判決原告勝訴部分得假執行。但被告如以新臺幣參拾玖萬玖仟
玖佰參拾參元為原告預供擔保者，得免為假執行。
原告其餘假執行之聲請駁回。
    事實及理由
一、原告起訴原請求被告給付新臺幣（下同）1,116,423元，及
    自起訴狀繕本送達翌日起算之法定利息，嗣於訴訟中變更為
    請求被告給付1,423,180元，及自民事準備㈠狀繕本送達翌日
    即民國107年12月26日起算之法定利息，經核乃屬擴張減縮
    應受判決事項之聲明，與民事訴訟法第255條第1項第3款規
    定並無不合，應予准許，合先敘明。
二、原告主張：
  ㈠兩造前於107年4月30日簽立「新市區陳公館住宅新建鋼筋混
    凝土結構工程」之工程合約（下分稱系爭房屋、系爭工程、
    系爭契約），由原告承接施作被告原委由他人已施作一部分
    而尚未完成之新建工程（原告承攬之範圍並不包括一、二樓
    結構工程、泥作工程）。原告依系爭契約已完成之工程項目
    有：假設工程、樓梯部分工程、三樓結構及樓梯、四樓結構
    鋼筋、已使用137立方公尺混凝土、SD280W#3-#4鋼筋20,333
    公斤、SD420W#5-#6鋼筋5,621公斤，工程款項應為2,828,55
    0元，然被告卻於107年8月17日寄發存證信函片面終止系爭
    契約，僅給付2,276,000元，尚有552,550元未給付；又被告
    於工程進行中另追加四樓欄杆及頂樓止水墩等工程，應給付
    追加工程款314,900元。爰依系爭契約之法律關係，請求被
    告給付上開工程款項合計867,450元。
　㈡原告於107年8月20日收受被告前開表示要終止系爭工程之存
    證信函後，曾向被告表示要取回工地已拆及未拆模板之板模
    相關材料，然因被告將大門遙控器收回，致原告無法進入，
    直至107年10月15日始取回上開物品全部。被告於系爭契約
    終止後仍使用原告所有之上開物品，受有利益，致使原告受
    有損害，被告使用上開物品受有相當於租金之不當得利，爰
    依民法第179條規定，請求被告給付358,150元。　
　㈢又原告於系爭工程中得向被告請求之總金額為3,951,600元【
    計算式：2,828,550元（原告已完成未付工程計價）＋450,00
    0元（已付水電工程款）＋314,900元（工程變更增加計價）＋
    358,150元（模板不當得利）＝3,951,600元】，是應繳納5%
    之稅金為197,580元【計算式：3,951,600元×5%＝197,580元
    】，原告願依社團法人臺南市建築師公會109年7月17日第00
    0000000號鑑定報告書（下稱建築師公會鑑定報告）所列可
    請求之總金額來計算，經計算後則請求149,151元（按：惟
    原告聲明請求之總金額未隨同調整，仍為1,423,180元）。
    縱如被告所述營業稅不計入原合約總價，由雙方另議開立營
    業稅金額，應是雙方簽約前既有的共識云云，然被告任意終
    止系爭契約，未依約履行支付營業稅費用，致原告受有營業
    稅支出之損害，依民法第511條但書規定，自應由被告賠償
    營業稅損失。　
　㈣並聲明：
　　⒈被告應給付原告1,423,180元，及自107年12月26日起至清
      償日止，按週年利率百分之5計算之利息。
　　⒉願供擔保，請准宣告假執行。　
三、被告則以下列情詞置辯：
  ㈠就原告所請求之項目，表示意見如下：
    ⒈工程款552,550元部分：依系爭契約附件四工程進度付款明
      細表，被告已給付第1至4期工程款分別為460,000元、200
      ,000元、1,075,000元、304,000元，及於107年7月31日給
      付第5期「四樓結構灌漿完成」工程款其中300,000元。而
      上開工程款給付後，原告即未進場施作任何工作。原告主
      張已完成之工程結算為2,828,550元，顯與上開第1至4期
      累計工程款1,976,000元差距過大，原告主張其已完成之
      工程結算為2,828,550元，被告應再給付552,550元，並不
      可採。
    ⒉追加工程（四樓女兒牆及頂樓止水墩）314,900元部分：依
      系爭工程合約書第4條所載「施工範圍：如圖」、第18條
      「保固內容:本結構工程：參層樓以上…」;附件一工程總
      表所載「附註說明：1、本工程以總價為準，承包人所開
      之總價，應為完成合同內之圖樣，施工圖說及標單內所載
      明之全部工程項目，以總價決標，責任施工。」、附件四
      工程進度付款明細表所載「期別5四樓結構灌漿完成」等
      情綜合觀之，四樓女兒牆及頂樓止水墩工程，本應屬原告
      依系爭工程合約及施工圖說應施作之範圍，自無所謂追加
      可言。又原告曾於107年8月14日以存證信函通知被告：四
      樓女兒牆及止水墩為新增工項，並附上詳細報價，再請被
      告書面告知是否施作，若未告知，原告則不予施作等語。
      被告於收受前開存證信函後，旋於107年8月17日以存證信
      函向原告表示終止系爭契約，顯件被告未同意原告所稱之
      上開追加工程。且由原告之存證信函所載「若否，本公司
      將對該部分不予施作」等語，可知原告未就四樓女兒牆及
      頂樓止水墩施作完成。而追加工程明細表所載之工程款為
      364,250元，與原告所主張之314,900元亦不相符。
    ⒊相當於租金之不當得利或損害賠償358,150元部分：
      ⑴已拆除之模板相關材料（75建坪）195,750元：已拆除之
        模板相關材料均置於工地現場，被告並無拒絕原告取回
        ，且被告並未使用，自無受有利益可言。
      ⑵未拆除之模板相關材料（20建坪）100,800元：未拆除之
        模板相關材料係指4樓及屋頂層已組模完成但尚未灌漿
        之部分，該部分屬於系爭合約書附件四「工程進度付款
        明細表」第5期「四樓結構灌漿完成」之工作內容，而
        被告於107年7月31日已支付該期工程款300,000元，自
        有權使用未拆除之模板相關材料，是被告使用未拆除之
        模板相關材料並非無法律上之原因。
      ⑶四樓女兒牆、頂樓止水墩未拆除之模板相關材料（220平
        方公尺）61,600元：此部分未拆除之模板相關材料亦係
        屬於系爭合約書附件四「工程進度付款明細表」第5期
        「四樓結構灌漿完成」之工作內容，而被告於107年7月
        31日已支付該期工程款300,000元，自有權使用此部分
        未拆除之模板相關材料，是被告使用此部分未拆除之模
        板相關材料，亦非無法律上之原因。
      ⑷原告雖主張被告取走鑰匙致原告無法取料等語，但被告
        否認之，被告通知原告取料時間尚有107年9月10日，且
        原告所主張已拆模板取回時間及數量亦為被告所否認。
    ⒋營業稅197,580元部分：被告否認有原告所稱由定作人負擔
      營業稅之工程慣例，兩造亦未就此部分有所約定，是依加
      值型及非加值型營業稅法第2條第1款規定，系爭工程之營
      業稅應由原告負擔繳納。
  ㈡被告以下列債權互為抵銷：
    ⒈瑕疵修補之必要費用204,000元：
      原告施作之工程有蜂窩（室內92處、室外33處）、模板清
      潔瑕疵、拆模瑕疵、混凝土澆置等瑕疵，被告乃於107年8
      月8日以存證信函通知原告其應負瑕疵修補之責，並表示
      如逾期未修補，被告將自行派工修補，及向原告請求修補
      費用等語。原告嗣後並未修補，是依上開存證信函，被告
      得自行修補並向原告請求修補之必要費用。被告參酌自行
      委請臺灣省土木技師公會鑑定提出之鑑定報告（下稱土木
      技師公會鑑定報告），以及被告雇請他人進行瑕疵修補，
      已支出瑕疵修補費用204,000元。
    ⒉樓梯未依約配置「雙層鋼筋」之損害賠償：
      ⑴施工圖說乃屬系爭承攬契約之範圍，又依系爭工程配筋
        標準圖（二）左上角「版式樓梯標準配筋」所繪製之配
        筋方法，樓梯應配置「雙層」鋼筋，詎原告偷工減料將
        系爭工程共3座樓梯均僅配置「單層」之鋼筋，被告自
        得依民法第494、495條規定請求被告負損害賠償責任。
        再者，系爭合約書明細表第二大項第8小項樓梯工程有
        編列植筋（錨定鋼筋）費用，原告卻減做錨定鋼筋與承
        重鋼筋。
      ⑵原告雖稱經被告同意才施作單層單向工法，但被告並非
        系爭工程監造之建築師，就系爭工程無檢查權或同意權
        。
      ⑶被告終止系爭契約後，欲進行樓梯之修復補強工程，絕
        對會毀損樓梯之油漆現狀，鑑定報告將補強後應修復油
        漆之相關費用列入，尚屬合理。
    ⒊原告應拆除施工平台回復原狀之費用：原告於工作中曾在
      新建房屋旁之空地處澆灌混凝土平台1座，供其堆置材料
      使用，系爭契約既已終止，原告應將上開混凝土平台移除
      。
  ㈢原告於系爭契約終止前，尚有下列應完成而未完成之工項，
    經土木技師公會鑑定，亦應自工程款扣除：
    ⒈工程標誌及安全警示措施。
    ⒉廢棄物清運。
    ⒊鋼管鷹架含網、室外梯、安全斜桿等結構工程。
    ⒋放樣含標高器。
    ⒌三樓隔戶牆工作預留孔2處。
    ⒍三樓浴室隔牆。
    ⒎四樓隔戶牆工作預留孔1處。
    ⒏四樓模板清掃孔14處。
    ⒐四樓D5門檻6處。
  ㈣施工期間業經建築師核准減做，及得依系爭契約第8條辦理扣款部分：                                 +
    ⒈四樓女兒牆1座。
    ⒉三樓浴室1間。
    ⒊被告提供之鋼筋。被告追加鋼筋及組立183公斤部分，原告
      已於當庭自承有收受費用13,000元。原告雖提出單據欲證
      明其購買混凝土及鋼筋之數量，然該單據無法證明所購買
      之工料全數用於系爭工程。就原告提出卷一第31頁鋼筋混
      凝土結構工程明細表所示，原告編列高拉鋼筋SD420W（#5
      -#7）為6.5噸，然原告實際購買數量僅5.6噸，足以顯示
      被告提供之鋼筋除三樓施作外，尚有餘裕可供三樓頂版（
      含以上）施作。
    ⒋樓梯（模板＋鋼筋綁紮）（含植筋）：現場僅3座。
    ⒌搗築工程：約定5次，但原告僅執行1次。
  ㈤系爭工程之終止應可歸責於原告：
    ⒈原告自承三樓以上工程須依已完成之二樓樣態予以放樣，
      故對照被告提出如卷一第261、262頁相片所示，原告自應
      負柱位與牆線錯位而衍生之瑕疵責任，該項瑕疵嚴重造成
      粉刷層加厚，亦造成被告額外施工費用損失。
    ⒉原告雖主張工地大門深鎖以致無法完成灌漿及瑕疵修補，
      但原告係擅自停工，並於107年8月14日以存證信函表示有
      條件施工，被告無法接受，另原告並未提出其告知瑕疵修
      補施工之時間紀錄。
    ⒊系爭工程解約主因為原告以趕進度為由，於107年7月31日
      預向被告收取估驗進度第5期工程款30萬元後，即違約擅
      自停工，再無端指涉四樓部分工項為追加項目欲以加價，
      再觀工地現況，現場鋼筋已有鏽蝕狀況，被告始於107年8
      月8日催告原告應於7日內完成灌漿，並非依民法第511條
      解約。
    ⒋系爭工程並未有遇雨天無法施作就得以展延之規定，而係
      須以符合契約約定要件，方可於事後檢具相關資料辦理展
      延。且107年8月1日至107年8月16日上班時段氣候尚屬穩
      定，原告以天候作為無法履約之事由，並非屬實。
  ㈥就建築師公會鑑定報告之意見如下：
    ⒈建築師公會鑑定報告認原合約總價為3,045,350元，惟系爭
      契約合約總價原為3,045,350元，經原告折讓尾數後為304
      萬元，總價更正後，建築師公會鑑定報告內容所認未付工
      程款金額應為467,137元。
    ⒉建築師公會鑑定報告固認被告應給付原告模板租金154,110
      元，但被告終止系爭契約後，原告即可將模板、五金零件
      等取回，且被告從未阻止原告取回，是原告請求被告賠償
      模板租金之損害，應無理由。
  ㈦並聲明：
　　⒈原告之訴駁回。
　　⒉如受不利之判決，願供擔保請准宣告免為假執行。
四、兩造不爭執事項為：
  ㈠兩造於107年4月30日簽訂系爭工程合約，約定工程總價304萬
    元（不含加值型營業稅），承攬內容如卷一第188頁之鋼筋
    混凝土結構工程總表及卷一第189頁之鋼筋混凝土結構工程
    明細表（系爭契約第2、5條）；未約定完工期限（系爭契約
    第7條）。
  ㈡原告承攬系爭工程時，被告已有施作一、二樓之結構工程。
  ㈢被告於107年8月8日以臺南新南郵局第336號存證信函，催告
    原告於文到之日起7日內完成四樓結構灌漿作業及修補蜂窩
    及空洞等混凝土灌漿瑕疵（卷一第87-89頁），原告於107年
    8月9日收受該存證信函。
  ㈣原告於107年8月14日以臺南鹽埕郵局第98號存證信函，回覆
    被告預定於107年8月20日進場灌漿，如天雨無法施作則順延
    至天晴，及檢附四樓頂女兒牆、止水墩等新增工項之詳細報
    價並詢問是否施作，請於進場前以書面告知（卷一第91-93
    頁），被告於107年8月16日收受該存證信函。
  ㈤被告於107年8月17日以臺南中正郵局第296號存證信函，主張
    原告未於107年8月16日前履行約定工項為由，終止系爭承攬
    契約（卷一第85-86頁），原告於107年8月20日收受該存證
    信函。
  ㈥系爭工程被告已給付之工程款為2,276,000元。
  ㈦被告於107年9月11日以原告綁紮之鋼筋、範本，完成四樓、
    女兒牆、止水墩之灌漿作業。
  ㈧原告於107年8月22日以臺南鹽埕郵局第103號存證信函，通知
    將於107年8月31日早上8點赴工地取回工具、剩餘材料，及
    鋼管支柱、範本及鐵件等均自契約終止日起計算租金（卷一
    第319-327頁）。被告於107年9月13日以臺南新南郵局第379
    號存證信函通知原告於107年9月18日上午8時至下午5時取回
    放置於工地現場東側之物件（卷一第329-331頁）。
  ㈨原告再於107年10月8日以臺南鹽埕郵局第123號存證信函通知
    ：「本公司所有之⑴範本：137坪⑵夾板：15坪⑶角材：13R-30
    支；12R-50支；10R-50支；3-9R-350支⑷鐵角材：8R-460支⑸
    鐵角材4R-410支⑹鋼管支柱：135支⑺模板華司：1900個⑻螺母
    ：1900個⑼斜拉桿：45支，將於107年10月11日上午8時30分
    前往系爭工程臺南市○市區○○路00巷00號取回上開範本及工
    程材料（卷一第333-337頁），原告於107年10月15日取回全
    部工程材料。
五、得心證之理由：
  ㈠原告依系爭契約，請求被告給付未給付之工程款552,550元等
    語，則為被告所否認，並辯稱原告得請求之工程款應扣除未
    完成部分等語，經查：
    ⒈依兩造所提出之系爭契約第5條約定系爭工程總價計304萬
      元，有系爭契約在卷可稽（卷一第19-35頁、第183-191頁
      ），堪認系爭工程總價為304萬元，建築師公會鑑定報告
      計算時誤以3,045,350元計之（建築師公會鑑定報告第29
      頁），應予更正，先為敘明。
    ⒉被告辯稱原告尚有肆層及屋頂層尚未完成灌漿、狗洞（隔
      戶牆工作預留孔）、浴廁隔牆、D5門檻、廢棄物清運、鋼
      管鷹架未施作完成云云；經查，依建築師公會鑑定報告記
      載略以：依合約、圖說及施工照片，系爭工程模板鋼筋已
      組立完成，做最後一次混凝土灌漿。但灌漿後，本工程尚
      有混凝土養護、模板拆除、施工瑕疵修補、廢棄物清運等
      相關作業事項尚未完成（建築師公會鑑定報告第8頁），
      是被告辯稱原告尚有部分事項未完成，應為可採。本院就
      原告對系爭工程施作未完成部分，經委託建築師公會鑑定
      結果如下：
　　　⑴肆層及屋頂層尚未完成灌漿：
        ①3500psi預拌混凝土：依建築師公會鑑定報告附件八數
          量計算表(C)、(D)認定，四樓、屋頂及其他尚未施作
          之混凝土數量為60.58立方公尺，每一立方公尺單價
          為2,350元，處置費用為142,363元【計算式：60.58
          立方公尺×2,350元＝142,363元】（建築師公會鑑定報
          告第28頁）。
        ②搗築工程：依鑑定報告認定此部分應扣除最後四樓及
          女兒牆、止水墩2次灌漿部分，一次18,000元，共36,
          000元（建築師公會鑑定報告第19、28頁）。
        ③普通模板-清水模板及支撐：按鋼筋混凝土結構工程明
          細表記載，項次二6「普通模板-清水模板及支撐」計
          價方式為95坪、每坪12,500元，共計1,187,500元（
          卷一第189頁）。依鑑定報告認定，依原證17至19之
          照片（卷一第167-171頁）顯示模板工程已完成至灌
          漿前之模板組立，因被告終止合約，導致後續灌漿時
          顧模及模板拆除、整理、搬運等屬模板工程之部分工
          作無法依約進行，模板工程未施作部分，土木技師公
          會鑑定報告已估列計價顧模之人工費用3,000元，另
          關於土木技師公會鑑定報告內並無模板拆除費用，則
          肆樓及屋頂層之模板拆除包含四樓牆面、四樓及屋頂
          女兒牆、造型線板、雨遮及窗框、樓版、樑，其拆模
          、整理及搬運之單價約占模板建坪單價之25%即3,125
          元【計算式：12,500元×25%＝3,125元】，四樓模板建
          坪數量以20坪計，其所需人工費用金額為62,500元【
          計算式：20坪×3,125元＝62,500元】，則此部分原告
          未完成部分應扣除65,500元【計算式：3,000元（顧
          模之人工費）＋62,500元（模板拆除、整理、搬運之
          人工費用）＝65,500元】（建築師公會鑑定報告第14
          、21、28頁）。
      ⑵狗洞（隔戶牆工作預留孔）：依建築師公會鑑定報告認
        定，狗洞為後續裝修施工時搬運材料及工人作業方便而
        留設之穿孔，一般依工程作業順序，於裝修工程後期無
        須搬運時才會予以封閉，故本項不應列入本次結構體之
        施工範圍（建築師公會鑑定報告第19頁）。
      ⑶浴廁隔牆：依建築師公會鑑定報告認定，原合約圖說三
        樓浴廁為鋼筋混凝土構造，但據原告所言，估價前被告
        指示原告至現場查看現況，依現況作為參考估價，被告
        也說明有此指示。因現況已施工完成一、二樓結構體，
        浴廁牆面均未施作，一般浴廁牆面採砌磚施工也是正常
        工法之一，因此原告依此判斷廁所牆面三樓比照一、二
        樓浴廁採砌磚施工，而未計入本工程施工承包範圍實有
        可能。另依合約圖說混凝土數量計算表混凝土數量總計
        為187. 56立方公尺（不含三樓浴廁隔間牆），若再計
        入三樓浴廁隔間牆數量8.75立方公尺(詳鑑定報告附件
        八表(E)），合約圖說混凝土數量總計為196.31立方公
        尺（詳附件八表(E)），超出發包合約混凝土數量185立
        方公尺甚多，顯見當初估算時應未將三樓廁所隔間牆納
        入混凝土數量計算。是原告就此部分並無減做情形，本
        項處置費用金額為0元（建築師公會鑑定報告第19、23-
        24頁）。
      ⑷D5門檻：依建築師公會鑑定報告認定，門檻未於最後一
        次灌漿時同時施作，需補做之工資及材料費用每座500
        元，全部6座，合計為3,000元（建築師公會鑑定報告第
        20頁），是此部分為原告未完成之工程，應扣除工程款
        3,000元。
　　　⑸廢棄物清運：被告抗辯原告並未完成廢棄物清運，並提
        出照片、收據為證（卷一第247-252、379頁），原告則
        稱其承攬系爭工程範圍僅三、四樓結構工程部分，追加
        工程四樓及女兒牆、止水墩均是由被告於107年9月11日
        灌漿，是被告於107年9月18日、10月2日、10月17日所
        為廢棄物清運，係契約終止後清除其自行施作部分工程
        之廢棄物，與原告無關云云。被告提出之照片確實有廢
        棄物尚未清理之情形，且縱如原告所述，該些廢棄物為
        四樓女兒牆、頂樓止水墩所生，因前開項目係包含於系
        爭工程範圍中，已認定如前，亦應由原告負擔該些廢棄
        物清運之支出，依鋼筋混凝土結構工程明細表記載廢棄
        物清運計價50,000元，此部分之金額應予扣除。建築師
        公會鑑定報告亦認定：鑑定報告附件十三照片10、11顯
        示廢棄物尚未清理，故依鋼筋混凝土結構工程明細表應
        扣除50,000元等語（建築師公會鑑定報告第20頁），堪
        認此部分為原告未完成之工程，應予扣除工程款50,000
        元；至被告辯稱原告未移除系爭房屋旁之施工平台部分
        ，經核此部分應含於系爭契約之「廢棄物清運」之處理
        費（建築師公會鑑定報告第26頁），附此敘明。
      ⑹鋼管鷹架：依建築師公會鑑定報告認定，原告提出與鋼
        管鷹架公司（廠商：鑫源鷹架，負責人：施俊安）之工
        程簡易合約書及付款簽收簿（建築師公會鑑定報告附件
        十二-4），鋼管鷹架工程施工期限至107年9月30日，經
        電話查詢施俊安證實本工程最後一次付款為107年9月14
        日40,000元，9月17日付款13,100元為廠商前往本工程
        拆除鷹架時因被告不同意拆除而造成人工機具費用損失
        之補貼，非本工程費用，故原告與鷹架廠商已全部付款
        完成。且簽約之施工使用期限比合理結構體完工期限較
        長，故本項工程應屬已完工項目，所以處置費用金額為
        0元（建築師公會鑑定報告第20頁），堪認此部分工程
        原告已完成。
     ⑺綜上，未施作完成工程金額合計為296,863元【計算式：1
       42,363元（3500psi預拌混凝土）＋36,000元（搗築工程
       ）＋65,500元（普通模板-清水模板及支撐）＋3,000元（D
       5門檻）＋50,000元（廢棄物清運）＝296,863元】。
　　⒊依上所述，原告得請求被告給付未給付之工程款應為467,1
      37元【計算式：3,040,000元(總工程款)-2,276,000（已
      付工程款）-296,863(未施作完成部分)＝467,137元】。
  ㈡原告另主張依系爭契約，被告應另給付四樓女兒牆、頂樓止
    水墩等追加工程之工程款314,900元等語，則為被告所否認
    ，並辯稱系爭工程變更，致頂樓女兒牆、三樓浴室減作1間
    、鋼筋減省，上開費用應予扣減等語，經查：
　　⒈系爭工程範圍包含「四樓女兒牆、頂樓止水墩、三座樓梯
      」：
　　　⑴依系爭契約第2條約定：「工程範圍：詳鋼筋混凝土結構
        工程總表（附件一）、鋼筋混凝土結構工程明細表（附
        件二）」等語，另依系爭契約附件一鋼筋混凝土結構工
        程總表附註欄記載：「「1.本工程以總價為準，承包人
        所開之總價，應為完成合同內之圖樣，施工圖說及標單
        內所載明之全部工程項目，以總價決標，責任施工。2.
        工程如有增加，費用另計。」等語（卷一第188頁），
        而依契約後附之圖說有包含四層、屋頂層平面圖、結構
        平面圖、屋面圖、樓梯平面圖、樓梯配筋圖（卷一第20
        7、223-225、237-239頁），系爭工程應有包含「四樓
        女兒牆、頂樓止水墩、三座樓梯」。
　　　⑵另建築師公會鑑定報告記載略以：系爭契約並無任何註
        明計價不含「四樓女兒牆、頂樓止水墩、三座樓梯」，
        且與變更後設計圖說比對後，四樓除A戶間女兒牆有部
        分減做及外圍女兒牆厚度增加外，其餘女兒牆、頂樓止
        水墩、三座樓梯並無變更，原契約、圖說已包含「四樓
        女兒牆、頂樓止水墩、三座樓梯」，再就混凝土數量比
        對、模板建坪數量比對、模板表面積數量比對、鋼筋（
        #3-#4）數量比對後，更可徵系爭工程範圍包含「四樓
        女兒牆、頂樓止水墩、三座樓梯」（建築師公會鑑定報
        告第9-13頁）。
　　　⑶是可認系爭工程範圍包含「四樓女兒牆、頂樓止水墩、
        三座樓梯」在內。
　　⒉建築師公會鑑定報告就系爭工程變更增減數量之認定如下
      ：
　　　⑴3500psi預拌混凝土：
　　　　(a)依鑑定報告附件八表（F)，屬原告施工部分（三樓
           以下）混凝土追加減數量為表（F)-l〜4項2.34＋4.24
           ＋1.86－0.64＝7.8立方公尺。
　　　　(b)依鑑定事項（二)鑑定結論2-(1)原合約混凝土數量
           少估算2.56立方公尺，誤差值1.38%，：小於7%，原
           本全數應由原告自行吸收，但因被告片面終止合約
           ，故被告應依未施作之比例分擔減少估算之數量：2
           .56×60.58/185＝0.84立方公尺。
　　　　(c)依鑑定事項（二)鑑定結論2-(3)、(4)、(5)第一、
           二次灌漿損耗1.21＋1＝2.21立方公尺，若無歸責於被
           告之因素，則屬原告施工管理之損失，不應計入追
           加減數量，第三次灌漿損耗1.36立方公尺則屬被告
           自行灌漿，故不計入追加減數量。
　　　　(D)以上合計：7.8＋0.84＝8.64立方公尺；混凝土增加計
           價金額：8.64立方公尺×2,350元＝20,304元。
　　　⑵中拉鋼筋加工及組立：依附件八表（H)「實際施作鋼筋
        追加減數量計算表」，鋼筋增加2.387噸，原合約單價3
        2,000元，故鋼筋增加計價金額：2.387噸×32,000元＝76
        ,384元。
　　　⑶普通模板：依附件八表(M)「肆樓女兒牆減作費用明細表
        」，模板減作數量為25.01平方公尺，依原告提供單價6
        50元（詳附件十-11)，模板減少計價金額:25.01平方公
        尺×650元＝16,257元。(混凝土及鋼筋數量已計入前（1)
        、（2)項）
　　　⑷工程變更（1)、(2)、（3)增加計價金額合計：20,304元
        ＋76,384元－16,257元＝80,431元（建築師公會鑑定報告
        第29-30頁）。
　　⒊依上所述，「四樓女兒牆、頂樓止水墩、三座樓梯」等項
      目包括在系爭工程內，又原告已施作模板工程鋼筋綁紮（
      含材料），經與變更、減作部分予以增減數量後，原告得
      依系爭契約第8條辦理增減數量計價金額為80,431元。
  ㈢被告辯稱原告施作之工程有蜂窩（室內92處、室外33處）、
    模板清潔瑕疵、拆模瑕疵、混凝土澆置等瑕疵，被告得請求
    瑕疵修補費用204,000元部分，經建築師公會鑑定認：⑴因本
    案工程施工範圍僅三、四樓結構體，結構體施工瑕疵除有危
    及結構安全需立即處理外，一般之修復處理會在全部核板拆
    除後為之，故土木技師做鑑定報告時，四樓及女兒牆尚未灌
    漿，以上4項瑕疵尚未進行修復工作應屬正常作業程序。⑵土
    木技師報告書估算各項瑕疵項目之處置費用單價尚屬合理（
    詳附件十一-1處置費用概要表二-1〜4項），但因現況裝修已
    施作完成無法比對其數量及位置，經電話詢問王貽德土木技
    師，其確定鑑定範圍為三、四樓層及瑕疵數量，可出面作證
    ，土木技師公會亦為公正之鑑定機構，其公信力應可採信，
    故施工瑕疵等4個項目其處置費用應屬合理，合計為37,500
    元＋20,000元＋8,000元＋8,000元＝73,500元（建築師公會鑑定
    報告第21-22頁），是被告所辯在上開金額範圍內為有理由
    ，逾上開金額，則無可採。
　㈣被告另辯稱原告將系爭工程共3座樓梯均僅配置「單層」之鋼
    筋，被告得依民法第494、495條規定請求被告負損害賠償責
    任。再者，系爭契約明細表第二大項第8小項樓梯工程有編
    列植筋（錨定鋼筋）費用，原告卻減作錨定鋼筋與承重鋼筋
    ，被告得請求賠償或減少報酬部分，經建築師公會鑑定認：
    ⒈依附件五「原合約設計圖說」張數23/24之「樓梯配筋詳圖
    」所示，各層樓梯配筋應為4@15雙層雙向。⒉依附件十二-5
    照片13顯示，二至三樓之樓梯實際施工配筋確為單層雙向配
    筋。⒊依109年5月11日第二次會勘，以「bosch gmsl20牆體
    採測儀」探測結果，縱向鋼筋9支，橫向鋼筋平均約間距13c
    m一支，大致與現場施工照片（詳附件十二-5照片13)之數量
    間距相符，故依此計算實際施作每座樓梯之單價（詳附件八
    表(L))為23,741元，原「工程合約書」之「鋼筋混凝土結構
    工程明細表」二-8項「樓梯」單價為28,000元（詳附件四）
    ，故原告每座樓梯減省之費用為28,000元－23,741元＝4,259
    元，樓梯數量為6座，故總共減省之費用為4,259元×6座＝25,
    554元。⒋樓梯鋼筋實際施作減少近一半得數量，結構有補強
    之必要，且依現況樓梯已裝修施作完成（詳附件九照片15、
    16)，為減少對現況造成破壞及維持原樓梯使用感受，建議
    採碳纖維補強工法，以增加樓梯結構之強度及韌性。補強方
    法詳附件十五-1、2。⒌樓梯補強費用：228,245元（詳附件
    十五-3)（建築師公會鑑定報告第24-25頁），是被告就此部
    分得請求一至三樓樓梯補強費用為228,245元。
  ㈤又原告主張其因被告收回大門遙控器，以致延至107年10月15
    日始取回原置放在工地之板模相關材料，故依不當得利之法
    律關係，請求被告給付模板租金部分：經依建築師公會鑑定
    報告認定，本件因被告片面終止系爭契約，原告置放工地之
    模板、固定模板五金零件之支撐設備無法取回運用造成原告
    之損失，應以租金計價，詢價後模板日租費為每日每坪60元
    ，因本案模板採建坪方式發包，牆面、女兒牆及止水墩等模
    板面積均含於建坪面積，故其模板面積日租費依合約精神已
    含於建坪面積日租費中，不應再另外計價，系爭工程三樓結
    構建坪為64.06＋10.67＝74.73坪，以75坪計，工程四樓結構
    建坪以原合約95坪－75坪＝20坪計；三樓模板（建坪75坪）拆
    除後，其中20坪繼續用於四樓結構體及女兒牆（重複使用模
    板），其餘拆除模板55坪閒置於工地，自合約終止日107年8
    月20日至107年9月18日取回，共計29日。用於四樓結構體及
    女兒牆之模板（建坪20坪）於107年10月15日全數取回，共
    計56日；本案結構體樑及樓板依規定最少拆模時間為14日，
    另拆模、起釘、整理、搬運約需5天時間，共計約19日，為
    本工程原合約模板工程合理之使用時間，故20坪模板超出之
    日租時間應為37日【計算式：56日－19日＝37日】，是本案模
    板租金為140,100元【55坪×29日×60元/日＋20坪×37日×60元/
    日＝140,100元】，再加計10%管理費，被告應賠償模板租金1
    54,100元【計算式：140,100元×1.1＝154,100元】（建築師
    公會鑑定報告第14-16頁）。
　㈥原告復主張依民法第1條（工程慣例）、加值型及非加值型營
    業稅法為消費稅之立法意旨（司法院大法官釋字第688號解
    釋）請求被告給付5 %營業稅149,151元等語，經查：
　　⒈依大法官釋字第688號解釋依營業稅之制度精神，營業稅係
      對買受貨物或勞務之人，藉由消費所表彰之租稅負擔能力
      課徵之稅捐，稽徵技術上雖以營業人為納稅義務人，但經
      由後續之交易轉嫁於最終之買受人，亦即由消費者負擔。
    ⒉依財政部75/07/26台財稅第0000000號函「包作業承包工程
      ，其開立統一發票報繳營業稅之時限，營業稅法「營業人
      開立銷售憑證時限表」有規定，應依工程合約所載每期應
      收價款時開立。未依上開規定開立統一發票者，應依法處
      理。由上解釋，一般工程營業稅皆為外加由定作人（業主
      ）負擔，並由承包商「依工程合約所載每期應收價款時」
      開立統一發票報繳營業稅。
　　⒊依系爭契約第5條「工程總價計304萬元整（不含加值型營
      業稅)承攬」，及「鋼筋混凝土結構工程總表」第伍項「
      營業稅」為0，已說明總價金額不含營業稅。由附件十-7
      、8顯示原告及被告雙方並未依營業稅之規定「依工程合
      約所載每期應收價款時」開立統一發票報繳營業稅，被告
      自陳「合約簽訂不含營業稅，然為俾使用執照取得，額外
      支應營業稅費用後，由原告開具符合被告需求之發票」，
      故營業稅不計入原合約總價，由雙方另議開立營業稅金額
      ，應是雙方簽約前既有的共識（建築師公會鑑定報告第16
      -17頁）。
　　⒋依上所述，銷售貨物或勞務之營業人為營業稅之納稅義務
      人，兩造間訂立之系爭契約並未將營業稅計入合約總價，
      而應由雙方另議開立營業稅金額，本件兩造並未就營業稅
      金額及負擔達成合意，難認被告就此部分負給付義務，則
      原告請求被告給付營業稅149,151元【計算式：（2,748,4
      87元＋80,431元＋154,110元）5％＝149,151元】，難認有據
      ，不應准許。
六、綜上所述，原告依系爭契約之法律關係，請求被告給付399,
    933元【計算式：467,137元＋80,431元-73,500元-228,245元
    ＋154,110元＝399,933元】，及自民事準備㈠狀送達翌日即107
    年12月26日起至清償日止，按週年利率百分之5計算之利息
    ，為有理由，應予准許；逾此金額之請求，則無理由，應予
    駁回。
七、本件為判決基礎之事證已臻明確，兩造其餘主張陳述及攻擊
    防禦方法，經本院審酌後，認均不影響本件判決結果，爰不
    一一論述，併此敘明。　　
八、本判決原告勝訴部分，係命被告給付金額未逾50萬元所為之
    判決，爰依民事訴訟法第389條第1項第5款規定，依職權宣
    告假執行，並依同法第392條第2項規定，依被告聲請宣告被
    告得預供擔保，免為假執行；至於原告敗訴部分，其假執行
    之聲請已因訴之駁回而失所附麗，應併予駁回。
九、訴訟費用負擔之依據：民事訴訟法第79條。
中　　華　　民　　國　 109　　年　　11　　月　　10　　日
                    民事第五庭  法  官  張家瑛 
以上正本係照原本作成。
如不服本判決，應於判決送達後20日內向本院提出上訴狀。如委
任律師提起上訴者，應一併繳納上訴審裁判費。
中　　華　　民　　國　 109　　年　　11　　月　　10　　日
                                書記官  陳雅婷